【裁判字號】    97,聲,1934
【裁判日期】    970630
【裁判案由】    返還提存物
【裁判全文】
臺灣臺北地方法院民事裁定              97年度聲字第1934號
聲  請  人  中國信託商業銀行股份有限公司
法定代理人  乙○○
相  對  人  甲○○
上列聲請人聲請返還提存物事件，本院裁定如下：
    主  文
聲請駁回。
    理  由
一、按因合併而消滅之公司，其權利義務，應由合併後存續或另
    立之公司承受，公司法第319條準用同法第75條定有明文。
    聲請人原名花蓮區中小企業銀行股份有限公司（下稱花蓮區
    中小企銀），於民國96年9月8日依行政院金融監督管理委員
    會96年7月26日金管銀（六）字第09600285840號函核准合併
    於中國信託商業銀行股份有限公司（下稱中國信託），原花
    蓮區中小企銀之權利義務關係，由合併後存續之中國信託概
    括承受，有行政院金融監督管理委員會函附卷可稽，先予敘
    明。
二、按返還擔保金，依民事訴訟法第106條準用第104條之規定，
    須符合：(一)應供擔保之原因消滅者；(二)供擔保人證明受擔保
    利益同意返還者；(三)訴訟終結後供擔保人證明已定20日以上
    之期間催告受擔保利益人行使權利而未行使，或法院依供擔
    保人之聲請，通知受擔保利益人於一定期間內行使權利並向
    法院為行使權利之證明而未證明者之要件，法院始得裁定返
    還擔保金。而所謂應供擔保原因消滅，在假扣押之情形，因
    釋明假扣押之原因而供之擔保，係擔保債務人因假扣押所應
    受之損害，故必待無損害發生，或債權人本案勝訴確定，或
    就所生之損害已經賠償時，始得謂供擔保之原因消滅（最高
    法院53年度台抗字第279號判例意旨參照）；所謂訴訟終結
    ，在因假扣押而供擔保之場合，因該擔保係為保障受擔保利
    益人因假扣押所受損害而設，倘執行法院已依假扣押裁定為
    假扣押執行，則在執行法院撤銷假扣押執行程序前，受擔保
    利益人所受損害仍可能繼續發生，損害額既未確定，自難強
    令其行使權利，故因假扣押所供之擔保，供擔保人依民事訴
    訟法第106條準用同法第104條第1項第3款規定，聲請以裁定
    命返還其擔保金之場合，必供擔保人已撤回假扣押或假處分
    之執行，始得謂與民事訴訟法第104條第1項第3款所定之「
    訴訟終結」相當，而得依該條款行使定期催告之權利（最高
    法院91年度台抗字第490號判判意旨、86年度台抗字第53號
    裁定意旨參照）；又訴訟終結後定20日以上期間之催告，既
    屬法定要件之一，則催告必須在訴訟終結之後，否則即不生
    催告之效力。不能謂訴訟終結前之催告，自屬合法（最高法
    院87年度台抗字第454號裁定意旨參照）。
三、本件聲請意旨略以：聲請人與相對人間之假扣押事件，聲請
    人前遵本院94年度裁全字第435號民事裁定為擔保假扣押，
    曾提供面額新台幣100,000元之中央政府建設公債93年度甲
    類第7期登錄債券為擔保，並以本院94年度存字第650號提存
    事件提存在案，並聲請本院94年度執全字第460號假扣押強
    制執行相對人坐落於臺北縣新店市○○段780地號土地及同
    段2068建號建物之不動產。今因前述假扣押標的業經本院95
    年度執字第2126號強制執行事件拍定分配受償執行終結在案
    ，訴訟程序業已終結，聲請人並聲請本院定20日以上期間催
    告受擔保利益人即相對人行使權利而未行使，爰聲請返還擔
    保金等語。並提出本院94年度裁全字第435號假扣押裁定、
    94年度存字第650號提存書、本院民事執行處囑託查封登記
    書、本院民事執行處函、強制執行金額計算書分配表等件影
    本為證。
三、經查，本件聲請人以前述假扣押案件據以扣押之標的物業經
    拍定一事，僅屬於聲請人在假扣押執行程序中，就相對人該
    項特定財產之個別強制執行程序已完畢之問題，聲請人既未
    聲請法院准予撤銷假扣押裁定，亦未對該假扣押之全部執行
    聲請撤回，自非全部執行已終結而屬於訴訟終結之情形，亦
    即聲請人上開提存物所欲擔保之損害仍有可能發生，依前揭
    規定說明，聲請人所述之情形尚難認係訴訟已經終結。此外
    ，聲請人業已於收受上開假扣押裁定30日內為上開強制執行
    之聲請，依據實務見解，聲請人雖然就特定標的物之強制執
    行程序已經終結，然嗣後本於上開假扣押執行名義，聲請人
    仍可聲請對相對人之財產，為追加執行（台灣高等法院暨所
    屬法院94年法律座談會會議決議、司法院88年司法業務研究
    會會議決議參照）。從而本件保全程序自難認已全部終結。
    聲請人雖曾聲請本院以96年度聲字第2155號行使權利事件通
    知相對人於20日內行使權利，惟聲請人並未於聲請通知相對
    人行使權利前聲請撤回對相對人之假扣押執行程序，依前開
    說明，該行使權利之通知並不合法，自不生合法通知之效力
    ；又依其所陳述之情形亦難謂其應供擔保之原因已經消滅，
    且聲請人又未能證明已得相對人同意返還。因之，依上說明
    ，聲請人之聲請既不符合返還提存物之要件，所為返還擔保
    物之主張自屬不能准許。
五、爰裁定如主文。
中    華    民    國    97    年    6     月    30    日
                  民事第五庭    法  官  林妙黛
以上正本係照原本作成
如對本裁定抗告須於裁定送達後10日內向本院提出抗告狀，並繳
納抗告費新臺幣1000元
中    華    民    國    97    年    7     月     2    日
                                書記官  陳怡君


司法院資訊處製作；財團法人民間司法改革基金會備份。
